---
title: "¿Cuántos paquetes necesito para completar el álbum de figuritas de Qatar 2022?"
author: "Federico Tiberti"
date: "2022-08-25"
slug: "probabilidades-album"
categories: R
image:
  caption: ''
  focal_point: ''
  preview_only: yes
tags: Simulations
---

```{r, echo=FALSE, message=FALSE, warning=FALSE, results='hide'}
lapply(c("tidyverse", "janitor", "sf", "tweetrmd"), require, character.only=T)

```

En estos días tuvo bastante difusión un tuit mío en el que calculaba la cantidad de paquetes necesarios para completar el álbum de figuritas del mundial, suponiendo en distintos escenarios que uno no intercambia figuritas con nadie o que sí lo hace.

```{r, echo=FALSE}
tweetrmd::tweet_embed("https://twitter.com/fedetiberti/status/1562098816312123394")
```

Voy a describir la simulación y mostrar el código que la genera. Primero, es importante aclarar que en esta simulación estoy partiendo de un supuesto clave: no existen las figuritas difíciles. Esto implica que todas las figuritas tienen la misma probabilidad de aparecer en un paquete. Sí, unos cuantos me cuestionaron este supuesto en las respuestas del tuit, pero [Panini afirma que todas las figuritas son fabricadas en las mismas cantidades y no existen algunas más difíciles de encontrar que otras](https://www.losandes.com.ar/mas-deportes/hablo-panini-el-misterio-de-la-figurita-dificil-y-el-metodo-para-completar-el-album-qatar-2022/).

Una característica adicional del proceso aleatorio de muestreo de figuritas en paquetes, que desconozco, es si cada figurita es una selección aleatoria con reemplazo del conjunto total de 638 figuritas, o si es sin reemplazo hasta completar el paquete. Esto es, si una misma figurita puede aparecer más de una vez en un mismo paquete o no. Como no sé la respuesta a esto, voy a hacer las simulaciones suponiendo una cosa u otra.

Para empezar, podemos simular un paquete de figuritas como un muestreo aleatorio de cinco de las 638 figuritas posibles, sin reemplazo.

```{r 1: muestreo basico}
sample(1:638, 5, replace = FALSE)
```

Podemos simular, digamos, 100 paquetes, de la misma forma:

```{r 2: segundo muestreo basico}
paquetes100 <- unlist(lapply(vector("list", 100), 
   function(x) if (length(x) == 0) sample(1:638, 5, replace = FALSE) else x))
paquetes100
```

Se puede ver fácilmente que algunos números se repiten. Con la función `table()` podemos ver cuántas veces se repite cada elemento en el vector de números de figuritas:

```{r 3: count de figuritas del muestreo basico de 100 paquetes}
paquetes100 %>% table()
```

Entonces, podemos definir como un éxito el caso en que (1) aparecen las 638 figuritas y (2) aparecen tantas veces cada una como personas estén intentando completar el album en el escenario que estemos simulando.

```{r}
personas <- 1
exito  <- ifelse(length(unique(paquetes100))==638 & min(data.frame(table(paquetes100))$Freq)>=personas, TRUE, FALSE)
exito
```

En este caso, obviamente no completamos el album, ya que con 100 paquetes ni siquiera se llega a tener 670 figuritas. Para saber qué probabilidad tenemos de completar el álbum con, digamos, 600 paquetes, podemos hacer la misma simulación mil veces pero cambiando la cantidad de paquetes y ver cuántas veces nos alcanza con esos 600 paquetes para completarlo.


```{r 4: simulacion de 600 paquetes con iteraciones}
simulaciones <- 1000
personas <- 1
paquetes <- 600
exito <- NULL  
for(j in 1:simulaciones){
 figus<- NULL
for(k in 1:paquetes){figus <- c(figus, sample(1:638, 5, replace = FALSE))}
figus <-  figus %>% table() %>% as.data.frame()
exito[j] <- ifelse(nrow(figus)==638 & min(figus$Freq)>=personas, TRUE, FALSE)}

exitos <- sum(exito)
exitos

```

Con 600 paquetes, en 10000 simulaciones solo se llegó a completar el album `r exitos` veces, lo que muestra que aunque no sea imposible sigue siendo extremadamente improbable conseguir las 638 figuritas distintas con 600 paquetes sin intercambio.

El paso siguiente es hacer las simulaciones para distintas cantidades de paquetes, para calcular la probabilidad de completar el álbum con distintos números de paquetes. Cuando terminan de generarse las simulaciones para cada número de paquetes (el loop interno), se guarda el porcentaje de simulaciones "exitosas" (o sea, en que se completó la cantidad deseada de álbumes) en un objeto que luego servirá para ver qué probabilida de éxito hay con cada cantidad de paquetes.

Como mencioné más arriba, primero haré las simulaciones suponiendo que no puede salir una misma figurita dos veces en un paquete, y luego suponiendo que cada figurita es independiente de las demás del paquete.

# Suponiendo no independencia dentro del paquete

Suponiendo que cada figurita no es independiente de las otras dentro de un mismo paquete, cada figurita es una selección aleatoria sin reemplazo del conjunto de 638 figuritas posibles con probabilidad distribuida uniformemente, defino dos funciones. A partir de este supuesto, defino dos funciones, `calcular_exito()` y `simular_paquete()`. `calcular_exito()` toma como argumento la cantidad de paquetes que se está simulando, que es el producto de la cantidad de personas participando y la cantidad de paquetes que cada una compra, genera una selección aleatoria de esa cantidad de figuritas, y verifica si se completó la cantidad buscada de álbumes, devolviendo. La función `simular_paquete()` toma como argumentos la cantidad de personas participando, las cantidades de paquetes que se quieren simular y la cantidad de simulaciones que se quiere correr para cada número de paquetes. Corre estas simulaciones usando `calcular_exito()` y para cada número de paquetes define la probabilidad de éxito como el porcentaje de simulaciones que devolvieron `TRUE` como resultado de `calcular_exito()` sobre el total de simulaciones ejecutadas.

En este caso, empiezo corriendo 250 simulaciones por cada número de paquetes entre 1 y 1600 Para agilizar las simulaciones (que son bastante demandantes para la computadora), no simulo todos los números del intervalo sino solo los impares

```{r 5: simulacion completa para una persona}
calcular_exito <- function(packs){
  figus<- as.data.frame(table(unlist(lapply(vector("list", packs), 
   function(x) if (length(x) == 0) sample(1:638, 5, replace = FALSE) else x)))) 
  return(ifelse(nrow(figus)==638 & min(figus$Freq)>=personas, TRUE, FALSE))}

simular_paquete <- function(personas, paquetes, simulaciones){
  packs <- personas*paquetes
  resultado <- unlist(lapply(vector("list", simulaciones), function(x) if (length(x) == 0) calcular_exito(packs) else x))
  resultado <- sum(resultado)/simulaciones*100
  return(resultado)
}

personas=1
simulaciones=250

prob_completar <- unlist(lapply(seq(1, 1600, by=2), function(x) simular_paquete(personas=1, paquetes=x, simulaciones=250)))
completado <- data.frame(paquetes = seq(1, 1600, by=2), prob_completar = prob_completar)
```

Con este objeto ya generado, se puede graficar la probabilidad de éxito con cada número de paquetes:

```{r 6: grafico para simulacion completa para una persona}
completado %>% ggplot(aes(x=paquetes, y=prob_completar)) +
  geom_point(alpha = 0.5, color="gray44", size=0.8) + theme_light() +
  scale_x_continuous(breaks = seq(0, 2000, by=200)) +
  scale_y_continuous(breaks = seq(0, 100, by=10), 
                     labels=scales::label_number(accuracy=1, suffix="%")) +
  labs(x="Cantidad de paquetes", y="Probabilidad de completar el album", 
       title = "Una sola persona") +
  theme(axis.text=element_text(face="bold", size=12), 
        plot.title = element_text(face="bold", size=22), 
        axis.title = element_text(face="bold", size=14))
```

Se ve en el gráfico que se necesitan casi 1100 paquetes para llegar a una probabilidad de 90% de completar el álbum. Podemos repetir las simulaciones para 2, 5 y 10 personas:

```{r  7: simulaciones completas para 2 personas}
personas=2
simulaciones=250

prob_completar <- unlist(lapply(seq(1, 1600, by=2), function(x) simular_paquete(personas=2, paquetes=x, simulaciones=250)))
completado2 <- data.frame(paquetes = seq(1, 1600, by=2), prob_completar = prob_completar)
```

```{r  8: simulaciones completas para 5 personas}
personas=5
simulaciones=250

prob_completar <- unlist(lapply(seq(1, 1600, by=2), function(x) simular_paquete(personas=5, paquetes=x, simulaciones=250)))
completado5 <- data.frame(paquetes = seq(1, 1600, by=2), prob_completar = prob_completar)
```

```{r  9: simulaciones completas para 10 personas}
personas=10
simulaciones=250

prob_completar <- unlist(lapply(seq(1, 1600, by=2), function(x) simular_paquete(personas=10, paquetes=x, simulaciones=250)))
completado10 <- data.frame(paquetes = seq(1, 1600, by=2), prob_completar = prob_completar)
```

El mismo gráfico de arriba para dos personas. Se ve que el número de paquetes en que la probabilidad de completar alcanza 90% baja a aproximadamente 700:

```{r 10: grafico para dos personas}
completado2 %>% ggplot(aes(x=paquetes, y=prob_completar)) +
  geom_point(alpha = 0.5, color="gray44", size=0.8) + theme_light() +
  scale_x_continuous(breaks = seq(0, 2000, by=200)) +
  scale_y_continuous(breaks = seq(0, 100, by=10), 
                     labels=scales::label_number(accuracy=1, suffix="%")) +
  labs(x="Cantidad de paquetes por persona", y="Probabilidad de completar los albumes", 
       title = "Dos personas") +
  theme(axis.text=element_text(face="bold", size=12), 
        plot.title = element_text(face="bold", size=22), 
        axis.title = element_text(face="bold", size=14))
```

Para cinco este número baja a apenas más de 400: 

```{r 11: grafico para 5 personas}
completado5 %>% ggplot(aes(x=paquetes, y=prob_completar)) +
  geom_point(alpha = 0.5, color="gray44", size=0.8) + theme_light() +
  scale_x_continuous(breaks = seq(0, 2000, by=200)) +
  scale_y_continuous(breaks = seq(0, 100, by=10), 
                     labels=scales::label_number(accuracy=1, suffix="%")) +
  labs(x="Cantidad de paquetes por persona", y="Probabilidad de completar los albumes", 
       title = "Dos personas") +
  theme(axis.text=element_text(face="bold", size=12), 
        plot.title = element_text(face="bold", size=22), 
        axis.title = element_text(face="bold", size=14))
```

Y para diez es apenas más de 300:

```{r 12: grafico para 10 personas}
completado10 %>% ggplot(aes(x=paquetes, y=prob_completar)) +
  geom_point(alpha = 0.5, color="gray44", size=0.8) + theme_light() +
  scale_x_continuous(breaks = seq(0, 2000, by=200)) +
  scale_y_continuous(breaks = seq(0, 100, by=10), 
                     labels=scales::label_number(accuracy=1, suffix="%")) +
  labs(x="Cantidad de paquetes por persona", y="Probabilidad de completar los albumes", 
       title = "Dos personas") +
  theme(axis.text=element_text(face="bold", size=12), 
        plot.title = element_text(face="bold", size=22), 
        axis.title = element_text(face="bold", size=14))
```

# Suponiendo independencia dentro de un mismo paquete

Suponiendo que las figuritas pueden repetirse dentro de un mismo paquete, el ejercicio se simplifica bastante, aunque los resultados no sean muy distintos de los de arriba. Si cada figurita es independiente de las demás del mismo paquete, entonces el paquete deja de ser relevante a la hora de tomar la muestra de figuritas. Entonces, podemos simplemente, para cada nuúmero de personas y paquetes, tomar una muestra aleatoria con reemplazo de tantas figuritas como resulte del personas*paquetes*5, y calcular el éxito de la misma forma de arriba.

```{r 13: todas las simulaciones con independencia intra paquete}
personas <- 1
completado <- NULL
simulaciones <- 200
for(i in seq(1, 1600, by=2)){
  exito <- NULL  
  for(j in 1:simulaciones){
  figus <-  as.data.frame(table(sample(1:638, i*personas*5, replace = TRUE)))
  exito[j] <- ifelse(nrow(figus)==638 & min(figus$Freq)>=personas, TRUE, FALSE)}
  simulacion <- data.frame(paquetes = i, prob_completar = sum(exito)/simulaciones*100)
  completado <- rbind(completado, simulacion)}

personas <- 2
completado2 <- NULL
simulaciones <- 200
for(i in seq(1, 1600, by=2)){
  exito <- NULL  
  for(j in 1:simulaciones){
  figus <-  as.data.frame(table(sample(1:638, i*personas*5, replace = TRUE)))
  exito[j] <- ifelse(nrow(figus)==638 & min(figus$Freq)>=personas, TRUE, FALSE)}
  simulacion <- data.frame(paquetes = i, prob_completar = sum(exito)/simulaciones*100)
  completado2 <- rbind(completado2, simulacion)}

personas <- 5
completado5 <- NULL
simulaciones <- 200
for(i in seq(1, 1600, by=2)){
  exito <- NULL  
  for(j in 1:simulaciones){
  figus <-  as.data.frame(table(sample(1:638, i*personas*5, replace = TRUE)))
  exito[j] <- ifelse(nrow(figus)==638 & min(figus$Freq)>=personas, TRUE, FALSE)}
  simulacion <- data.frame(paquetes = i, prob_completar = sum(exito)/simulaciones*100)
  completado5 <- rbind(completado5, simulacion)}

personas <- 10
completado10 <- NULL
simulaciones <- 200
for(i in seq(1, 1600, by=2)){
  exito <- NULL  
  for(j in 1:simulaciones){
  figus <-  as.data.frame(table(sample(1:638, i*personas*5, replace = TRUE)))
  exito[j] <- ifelse(nrow(figus)==638 & min(figus$Freq)>=personas, TRUE, FALSE)}
  simulacion <- data.frame(paquetes = i, prob_completar = sum(exito)/simulaciones*100)
  completado10 <- rbind(completado10, simulacion)}
```

Abajo el gráfico para una persona. El 90% de probabilidad de completar el álbum se alcanza también cerca de los 1100 paquetes.

```{r 14: grafico para simulacion completa para una persona con indep}
completado %>% ggplot(aes(x=paquetes, y=prob_completar)) +
  geom_point(alpha = 0.5, color="gray44", size=0.8) + theme_light() +
  scale_x_continuous(breaks = seq(0, 2000, by=200)) +
  scale_y_continuous(breaks = seq(0, 100, by=10), 
                     labels=scales::label_number(accuracy=1, suffix="%")) +
  labs(x="Cantidad de paquetes", y="Probabilidad de completar el album", 
       title = "Una sola persona (figuritas independientes)") +
  theme(axis.text=element_text(face="bold", size=12), 
        plot.title = element_text(face="bold", size=20), 
        axis.title = element_text(face="bold", size=14))
```

Abajo el gráfico para dos personas. El 90% de probabilidad de completar también se alcanza alrededor de los 700 paquetes.

```{r 15: grafico para simulacion completa para dos personas con indep}
completado2 %>% ggplot(aes(x=paquetes, y=prob_completar)) +
  geom_point(alpha = 0.5, color="gray44", size=0.8) + theme_light() +
  scale_x_continuous(breaks = seq(0, 2000, by=200)) +
  scale_y_continuous(breaks = seq(0, 100, by=10), 
                     labels=scales::label_number(accuracy=1, suffix="%")) +
  labs(x="Cantidad de paquetes", y="Probabilidad de completar el album", 
       title = "Dos personas (figuritas independientes)") +
  theme(axis.text=element_text(face="bold", size=12), 
        plot.title = element_text(face="bold", size=20), 
        axis.title = element_text(face="bold", size=14))
```

Abajo el gráfico para cinco personas. El 90% de probabilidad de completar nuevamente se alcanza cerca de los 400 paquetes.

```{r 16: grafico para simulacion completa para cinco personas con indep}
completado5 %>% ggplot(aes(x=paquetes, y=prob_completar)) +
  geom_point(alpha = 0.5, color="gray44", size=0.8) + theme_light() +
  scale_x_continuous(breaks = seq(0, 2000, by=200)) +
  scale_y_continuous(breaks = seq(0, 100, by=10), 
                     labels=scales::label_number(accuracy=1, suffix="%")) +
  labs(x="Cantidad de paquetes", y="Probabilidad de completar el album", 
       title = "Cinco personas (figuritas independientes)") +
  theme(axis.text=element_text(face="bold", size=12), 
        plot.title = element_text(face="bold", size=20), 
        axis.title = element_text(face="bold", size=14))
```

Por último, el gráfico para diez personas. Al igual que con figuritas no independientes, el 90% de probabilidad de completar el álbum se alcanza con cerca de 300 paquetes.

```{r 17: grafico para simulacion completa para diez personas con indep}
completado10 %>% ggplot(aes(x=paquetes, y=prob_completar)) +
  geom_point(alpha = 0.5, color="gray44", size=0.8) + theme_light() +
  scale_x_continuous(breaks = seq(0, 2000, by=200)) +
  scale_y_continuous(breaks = seq(0, 100, by=10), 
                     labels=scales::label_number(accuracy=1, suffix="%")) +
  labs(x="Cantidad de paquetes", y="Probabilidad de completar el album", 
       title = "Diez personas (figuritas independientes)") +
  theme(axis.text=element_text(face="bold", size=12), 
        plot.title = element_text(face="bold", size=20), 
        axis.title = element_text(face="bold", size=14))
```

